ACORDAO-COMPLETO-2352141

ACÓRDÃO 4515/2019 ATA 20/2019 - PRIMEIRA CÂMARA

VISTOS, relatados e discutidos estes autos em que se apreciam aposentadorias instituídas no âmbito da Universidade Federal do Rio Grande do Sul,
	ACORDAM os Ministros do Tribunal de Contas da União, reunidos em sessão da Primeira Câmara, diante das razões expostas pelo Relator, e com fundamento no art. 71, incisos III e IX, da Constituição Federal de 1988, c/c os arts. 1º, inciso V, 39, inciso II, e 45 da Lei 8.443/1992, e ainda com os arts. 260, §§ 1º, 4º e 5º, 261, caput e § 1º, e 262, caput e § 2º, do Regimento Interno do TCU, em:
	9.1. considerar legais os atos de aposentadoria de Elizabeth Remor Krowczuk (XXX.728.750-XX) com números de controle 10793500-04-2012-000126-8 e 10793500-04-2009-000375-6, concedendo-lhes o registro, com a ressalva de que não subsistem pagamentos relativos a parcelas judiciais;
	9.2. considerar prejudicado, por perda de objeto, o exame dos atos emitidos em favor de Elisabeth Maria Vieira (XXX.802.220-XX) ;
	9.3. considerar ilegal o ato de alteração da aposentadoria de Elizabeth Remor Krowczuk (XXX.728.750-XX) com número de controle 10793500-04-2012-000035-0, negando-lhe o registro;
	9.4. dispensar o ressarcimento das quantias indevidamente recebidas de boa-fé (enunciado 106 da súmula da jurisprudência predominante do TCU) ;
	9.5. determinar à Universidade Federal do Rio Grande do Sul que:
	9.5.1. no prazo de 15 (quinze) dias, faça cessar os pagamentos decorrentes do ato ora considerado ilegal, sob pena de responsabilidade solidária da autoridade administrativa omissa, ajustando seus proventos para a proporção de 25/30 avos, nos moldes do ato com número de controle 10793500-04-2009-000375-6;
	9.5.2. no prazo de 15 (quinze) dias, dê ciência do inteiro teor desta deliberação à interessada cujo ato ora é considerado ilegal, esclarecendo-lhe que o efeito suspensivo proveniente da interposição de recurso não a exime da devolução dos valores percebidos indevidamente após a notificação sobre o presente acórdão, em caso de não provimento do recurso porventura impetrado;
	9.5.3. no prazo de 30 (trinta) dias, informe ao TCU as medidas adotadas, sem prejuízo de encaminhar comprovante sobre a data em que a interessada tomou conhecimento do contido no item anterior;
	9.6. determinar à Sefip que monitore o cumprimento das diretrizes ora endereçadas à Universidade Federal do Rio Grande do Sul;
	9.7. dar ciência deste acórdão à Universidade Federal do Rio Grande do Sul.

Apreciação de aposentadorias emitidas no âmbito da Universidade Federal do Rio Grande do Sul.

Primeira Câmara

3. Interessados: Elisabeth Maria Vieira (XXX.802.220-XX) e Elizabeth Remor Krowczuk (XXX.728.750-XX).

13.1. Ministros presentes: Walton Alencar Rodrigues (Presidente), Benjamin Zymler, Bruno Dantas (Relator) e Vital do Rêgo.

ACORDAO-COMPLETO-2412263

Acórdão 6480/2020 - Primeira Câmara

ACORDAO-COMPLETO-2368485

Acórdão 8382/2019 - Primeira Câmara

ACORDAO-COMPLETO-2418598

Acórdão 7672/2020 - Primeira Câmara

Elizabeth Remor Krowczuk

BRUNO DANTAS

Cuidam os autos de aposentadorias instituídas no âmbito da Universidade Federal do Rio Grande do Sul. Em análise do feito, a Secretaria de Fiscalização de Pessoal produziu o acervo instrutivo que compõe a peça 17 dos autos, que contou com a anuência do corpo diretivo daquela unidade (peça 18) e do qual colaciono o seguinte excerto:
"EXAME TÉCNICO
3.	As servidoras foram aposentadas voluntariamente, com proventos proporcionais ao tempo de contribuição. A Sra. Elisabeth Maria Vieira, inicialmente, com 28/30 avos no ato inicial e, com averbação de tempo ponderado, integralizou a proporção da aposentadoria. Entretanto, referidos atos perderam o objeto, ante o falecimento da servidora (peça 10) .	
4.	A ex-servidora Elizabeth Remor Krowczuk aposentou-se por invalidez permanente, com proventos proporcionais a 24/30 avos, inicialmente. Com a averbação de tempo insalubre alterou a proporção para 28/30 avos.
5.	Esta Unidade Técnica, preliminarmente, com o objetivo de sanear o processo das interessadas Elisabeth Maria Vieira (CPF XXX.802.220-XX) e Elizabeth Remor Krowczuk, (CPF XXX.728.750-XX) , aposentadas no cargo de professor adjunto, promoveu diligência ao órgão (peça 2) solicitando:
a) (...) cópia do Mapa de Apuração do Tempo de Serviço, juntando, quando for o caso, as cópias das certidões dos tempos averbados, incluindo os tempos insalubres com as respectivas justificativas, bem como discriminando os períodos insalubres laborados. Caso exista averbação de tempo insalubre decorrente de mandado de injunção, enviar a cópia da respectiva decisão, além da comprovação de que o interessado é, de fato, beneficiário do referido mandado;  
b) (...) documentos (laudo pericial e outros) que comprovem o exercício de atividades laborais em condições insalubres, conforme Acórdão 911/2014-TCU-Plenário; e
 (...) 
 - (...) cópia da decisão judicial que determinou o pagamento da vantagem denominada 'DECISAO JUDICIAL TRANS JUG APO' (petição inicial, da sentença e da certidão de trânsito em julgado) para as interessadas ora mencionadas.
6.	Em resposta, a entidade encaminhou a documentação solicitada referente ao tempo de serviço insalubre e cópia da decisão judicial que embasou o pagamento da vantagem 'DECISÃO JUDICIAL TRANS JUG APO', esclarecendo que foi determinada a suspensão do pagamento da referida rubrica nos autos dos processos 2009.71.00.004777-2 e 2009.71.00.017838-6, cuja implementação ocorreu na folha de pagamento de abril/2014 (peça 4) .
7.	Analisando-se a folha de pagamento da interessada, observa-se que, de fato, houve a suspensão do pagamento da parcela 'DECISÃO JUDICIAL TRANS JUG APO' (peça 10) .
8.	Posteriormente, esta Unidade Técnica promoveu a oitiva da servidora Elizabeth Remor Krowczuk, para que fossem prestados esclarecimentos sobre a averbação de tempo insalubre (3 anos, 9 meses e 17 dias) , na vigência da Lei 8.112/1990, com fundamento em Mandado de Injunção - situação em oposição à Súmula Vinculante 33 do STF e à jurisprudência desta Corte de Contas (Acórdãos 624/2014-TCU, 625/2014-TCU, 735/2014, e 3373/2016-TCU, todos da 1ª Câmara, sendo os dois primeiros de relator do Ministro Benjamin Zymler e os outros de relatoria do Ministro Walton Alencar Rodrigues) .
9.	A interessada, por meio de seu advogado, trouxe as alegações de defesa constantes da peça 9.
10.	O Representante da servidora, em sua petição, alegou que a revisão do ato administrativo encontra obstáculo instransponível na decadência, em face da norma legal expressa, art. 54 da Lei nº 9784/1999, que prevê:
'Art. 54. O direito da Administração de anular os atos administrativos de que decorram efeitos favoráveis para os destinatários decai em cinco anos, contados da data em que foram praticados, salvo comprovada má-fé.'
11.	Alegou, ainda, que 'houve o reconhecimento do tempo insalubre e sua respectiva averbação ao patrimônio jurídico da servidora, tendo surtido efeitos imediatos em seus rendimentos mensais. (...) em virtude do decurso de cerca de mais de cinco anos de sua forma de cálculo e valor pago, deve ser considerado convalidado, em face da incidência do PRINCÍPIO DA SEGURANÇA JURÍDICA' (peça 9, p. 2-3) .
12.	A interessada, tendo em vista que o objeto de impugnação do deste Tribunal refere-se à averbação do tempo insalubre, ocorrido na vigência da Lei 8.112/1990, 'requer seja recalculado o tempo de averbação insalubre que está sendo efetivamente discutido no presente processo administrativo, sob pena de prejudicar a ampla defesa e o contraditório da requerente' (peça 9, p. 8) .
13.	Por fim, a servidora requer, com base nos princípios da irredutibilidade e da segurança jurídica, seja mantida a averbação do tempo insalubre.
14.	Neste contexto, a decadência sustentada pela interessada não prospera. Isso porque o Supremo Tribunal Federal reconhece não ocorrer decadência contra decisão do TCU, visto tratar-se de ato complexo. Nesse sentido, não é demais ressaltar que o entendimento jurisprudencial, tanto no âmbito deste Tribunal quanto no do Poder Judiciário, é de que o referido dispositivo legal, ao ser aplicado aos atos de aposentadoria e pensão, conta seu prazo decadencial somente a partir do respectivo registro pelo Tribunal de Contas da União, visto que, em se tratando de ato complexo, só é aperfeiçoado quando de seu registro pelo TCU. Portanto, o prazo decadencial não pode ser contado a partir da concessão administrativa, mas sim a partir do exame pelo TCU.
15.	É o que estabelece a SÚMULA TCU 278: 'Os atos de aposentadoria, reforma e pensão têm natureza jurídica de atos complexos, razão pela qual os prazos decadenciais a que se referem o § 2º do art. 260 do Regimento Interno e o art. 54 da Lei nº 9.784/99 começam a fluir a partir do momento em que se aperfeiçoam com a decisão do TCU que os considera legais ou ilegais, respectivamente'.
16. 	Quanto à invocação do princípio da segurança jurídica para estabilizar, pelo decurso do tempo, atos de pessoal originalmente eivados de alguma irregularidade, o entendimento convergente na jurisprudência deste Tribunal é no sentido de que o fluir do tempo, mesmo que excessivamente prolongado, somente autoriza a estabilização do ato quando sua eventual impugnação implicar prejuízo insuportável e irreversível ao interessado (Ac. 3.245/2010-Plenário - Rel. Min. Augusto Nardes; Ac. 1.011/2013-Plenário - Rel. Min. José Jorge; Ac. 2.251/2014-Plenário - Rel. Min. Bruno Dantas; entre outros) .
17.	A análise, pelo TCU, dos atos de aposentadoria que contemplam tempos insalubres não fere a segurança jurídica.
18. 	Em suma, foi indevida a averbação de tempo insalubre da ex-servidora Elizabeth Remor Krowczuk após o advento da Lei 8.112/1990, o que fez com que seus proventos fossem alterados de 25/30 para 28/30 avos. Todavia, no que concerne ao período averbado de tempo insalubre antes da edição dessa lei, entendemos que a interessada pode efetivar a contagem ponderada, haja vista estar amparada pelo Acórdãos 2008/2006 (Rel. Min. Walton Alencar Rodrigues) e 911/2014-Plenário (Rel. Min. Benjamin Zymler) (peça 4, p. 29-34) . 
19.	Assim, o ato 10793500-04-2012-000035-0 da interessada está ilegal. Já os demais atos ns. 10793500-04-2012-000126-8 (inicial) e 10793500-04-2009-000375-6 (alteração) podem ser considerados legais.  Destaque-se ainda que as rubricas relativas incluídas em tais atos não mais se fazem presentes nos proventos da interessada (peça 10) .
20.	Os atos da servidora Elisabeth Maria Vieira perderam o objeto, em razão de seu falecimento ocorrido em 15/12/2014 (peça 10) .
CONCLUSÃO
21. 	Tendo em vista o exposto, o ato de alteração de aposentadoria de Elizabeth Remor Krowczuk (n. de controle 10793500-04-2012-000035-0) deve ser rechaçado pelo Tribunal, tendo em vista a averbação de tempo insalubre (3 anos, 9 meses e 17 dias) na vigência da Lei 8.112/1990, com fundamento em Mandado de Injunção - situação em oposição à Súmula Vinculante 33 do STF e à jurisprudência desta Corte de Contas. Os outros atos da interessada podem ser registrados, com a ressalva de que as rubricas judiciais relativas a planos econômicos deixaram de compor seus proventos.
22.	Os atos da ex-servidora Elisabeth Maria Vieira pode ser considerados prejudicados, por perda de objeto, em virtude do falecimento da interessada.
PROPOSTA DE ENCAMINHAMENTO
23. 	Ante o exposto, propõe-se, com base nos arts. 71, inciso III, da Constituição Federal, 1º, inciso V, e 39, inciso II, da Lei 8.443/1992 e 260, §§ 1º em 4º, do Regimento Interno do Tribunal de Contas da União (TCU) :
a) considerar prejudicado, por perda de objeto, o exame dos atos de Elisabeth Maria Vieira, ante seu falecimento;
b) considerar legais os atos ns. de controle 10793500-04-2012-000126-8 (inicial) e 10793500-04-2009-000375-6 (alteração)  de Elizabeth Remor Krowczuk, com a ressalva de que as rubricas alusivas a planos econômicos não mais estão sendo pagas à interessada;
c) considerar ilegal e recusar registro ao ato de alteração de Elizabeth Remor Krowczuk (CPF XXX.728.750-XX) (n. de controle 10793500-04-2012-000035-0) ;
d) dispensar a devolução dos valores indevidamente recebidos até a data da ciência pela ex-servidora do acórdão que vier a ser prolatado, com base no Enunciado 106 da Súmula da Jurisprudência do TCU;
e) determinar à Universidade Federal do Rio Grande do Sul que:
e.1) faça cessar os pagamentos decorrentes do ato impugnado, comunicando ao TCU, no prazo de quinze dias, as providências adotadas, nos termos dos arts. 45 da Lei 8.443/1992 e 262, caput, do Regimento Interno do TCU;
e.2) informe à interessada o teor do acórdão que vier a ser prolatado, encaminhando ao TCU, no prazo de trinta dias, comprovante da data de ciência pela interessada, alertando-a ainda de que o efeito suspensivo proveniente de eventual interposição de recurso não a exime da devolução dos valores indevidamente percebidos após a notificação, em caso de não provimento desse recurso;
e.3) esclareça à interessada que pode permanecer aposentada com proventos proporcionais, na razão de 25/30 avos, conforme espelha o ato de alteração n. de controle 10793500-04-2009-000375-6."
2.	O Ministério Público de Contas, representado nos autos pelo Procurador Rodrigo Medeiros de Lima, manifestou-se de acordo com o encaminhamento sugerido pela Sefip, nos termos do seguinte parecer (peça 19) :
"Em exame atos iniciais e de alteração de concessão de aposentadoria de Elisabeth Maria Vieira e Elizabeth Remor Krowczuk, ex-servidoras da Universidade Federal do Rio Grande do Sul.
2.	No que concerne a Elisabeth Maria Vieira, a Secretaria de Fiscalização de Pessoal (Sefip) constatou seu falecimento e propôs considerar prejudicado, por perda de objeto, o exame de seus atos, entendimento esse corroborado por este representante do Ministério Público de Contas da União.
3.	Quantos aos atos de Elizabeth Remor Krowczuk, a Unidade Instrutiva verificou que a interessada aposentou-se por invalidez permanente, com proventos proporcionais a 24/30 avos, inicialmente e, com a averbação de tempo insalubre, alterou-se a proporção para 28/30 avos. Desta forma, a Sefip promoveu diligência ao órgão e oitiva da ex-servidora com vistas a esclarecer a averbação de tempo insalubre, além do pagamento da vantagem denominada 'DECISAO JUDICIAL TRANS JUG APO'.
4.	Após a prestação dos esclarecimentos pela unidade jurisdicionada e da manifestação da interessada, a Sefip concluiu que, em relação à vantagem denominada 'DECISAO JUDICIAL TRANS JUG APO', as rubricas judiciais relativas a planos econômicos deixaram de compor os proventos, não mais subsistindo a ilegalidade neste ponto, conclusão a que aquiesce este representante do Ministério Público.
5.	No que concerne à averbação de tempo insalubre da ex-servidora Elizabeth Remor Krowczuk, a Sefip concluiu que essa poderia ocorrer em relação ao período exercido anteriormente à Lei 8.112/1990, com amparo nos Acórdãos 2008/2006 (Rel. Min. Walton Alencar Rodrigues) e 911/2014-Plenário (Rel. Min. Benjamin Zymler) , propondo a ilegalidade somente de um dos atos de alteração no qual ocorreu averbação de tempo insalubre após a citada lei.
6.	Ocorre que a interessada aposentou-se no cargo de professor adjunto e a jurisprudência do Supremo Tribunal Federal é pacífica quanto à impossibilidade de contagem ponderada do tempo de atividade de magistério após 1º de julho de 1981, data da promulgação da Emenda Constitucional 18/1981, que criou a aposentadoria especial de professor, como se vê na ementa a seguir (grifos inseridos) :
'Recurso extraordinário com agravo. Repercussão geral da questão constitucional reconhecida. Reafirmação de jurisprudência. 2. Direito Previdenciário. Magistério. Conversão do tempo de serviço especial em comum. 3. Impossibilidade da conversão após a EC 18/81. Recurso extraordinário provido.' (ARE 703.550 AgR/PR, Rel. Min. Gilmar Mendes, Plenário, DJE 21/10/2014) .
7.	A jurisprudência do TCU também segue esse mesmo entendimento a exemplo do Acórdão 2908/2018-TCU-Plenário, que restou assim sumariado (grifos inseridos) :
'PESSOAL. APOSENTADORIA. ALUNO-APRENDIZ. CONTAGEM MAJORADA DE TEMPO DE MAGISTÉRIO. POSSIBILIDADE, ATÉ 30/6/1981. LEGALIDADE DE ALGUNS DOS ATOS. ILEGALIDADE DE OUTROS. ENUNCIADO 106. DETERMINAÇÃO PARA FORMAÇÃO DE PROCESSO APARTADO E REALIZAÇÃO DA OITIVA DE DOIS DOS INTERESSADOS.'
8.	A interessada foi admitida no cargo em 1º/3/1977 e, até 30/6/1981, laborou 4 anos, 4 meses e 2 dias, o que possibilitaria a averbação de 10 meses e 16 dias de tempo ponderado.
9.	Em relação ao ato inicial de concessão de aposentadoria de Elizabeth Remor Krowczuk, n. de controle 10793500-04-2012-000126-8, a Sefip propôs a legalidade do ato, tendo em vista que não houve averbação de tempo insalubre. Este representante do Ministério Público de Contas da União aquiesce com essa proposta.
10.	Quanto ao ato de alteração n. de controle 10793500-04-2009-000375-6, que possui a averbação de 8 meses e 25 dias de tempo insalubre, a Sefip o considerou legal, com a ressalva de que as rubricas alusivas a planos econômicos não mais estão sendo pagas à interessada e considerando que a averbação do tempo ponderado poderia ocorrer em relação ao período exercido anteriormente à Lei 8.112/1990. 
11.	Entretanto, conforme mencionado alhures, para os cargos de magistério, essa averbação somente pode ocorrer até 1º de julho de 1981. Contudo, tendo em vista que foi averbado somente 8 meses e 25 dias de tempo especial, esse representante do Ministério Público de Contas entende que o ato de alteração n. de controle 10793500-04-2009-000375-6 também pode ser considerado legal, visto que até a data de promulgação da Emenda Constitucional 18/1981, a interessada poderia averbar até 10 meses e 16 dias do sobredito tempo.
12.	Já o ato de alteração n. de controle 10793500-04-2012-000035-0 conta com 3 anos, 9 meses e 17 dias de averbação de tempo insalubre. A Sefip propôs a ilegalidade do ato, tendo em vista a averbação de tempo insalubre na vigência da Lei 8.112/1990, proposta à qual aquiescemos.
13.	Ante o exposto, este representante do Ministério Público manifesta-se de acordo com a proposta formulada pela Unidade Técnica, com a ressalva quanto à impossibilidade de contagem ponderada do tempo de atividade de magistério após 1º de julho de 1981, data da promulgação da Emenda Constitucional 18/1981, que criou a aposentadoria especial de professor."
	É o relatório.

Francis Campos Bordas (29.219/OAB-RS) e outros, representando Elizabeth Remor Krowczuk.

Procurador Rodrigo Medeiros de Lima.

pessoal. APOSENTADORIA. contagem ponderada de tempo de serviço prestado em condições insalubres. função de magistério. possibilidade de contagem dos períodos exercidos até 30/6/1981, véspera da publicação da EC 18/1981. possibilidade de contagem de períodos anteriores ao advento da lei 8.112/1990 caso atendidos os requisitos estabelecidos no acórdão 2.008/2006-TCU-Plenário. impossibilidade da contagem dos períodos posteriores à vigência do rju. matéria estranha aos mandados de injunção apreciados pelo supremo tribunal federal versando sobre a lacuna na regulamentação do art. 40, § 4º, da constituição federal de 1988. ilegalidade de um ato. perda de objeto, ante o falecimento de uma interessada. determinação. ciência. 1. É permitida a conversão ponderada de tempo de serviço prestado em condições de risco, perigosas ou insalubres pelo servidor que exerceu, como celetista, no serviço público, atividades dessa natureza, no período anterior à vigência da Lei 8.112/1990. No entanto, quando se tratar de cargo de natureza eminentemente administrativa, a referida contagem somente é admitida quando houver a apresentação de certidão emitida pelo INSS ou, alternativamente, de laudo oficial que efetivamente comprove a existência de risco à integridade física do servidor ou a presença de agentes nocivos à sua saúde no local de trabalho. 2. Para servidores ocupantes de cargo de magistério, admite-se a contagem ponderada apenas dos períodos exercidos anteriormente ao advento da EC 18/1981 (30/6/1981). 3. O Supremo Tribunal Federal, ao apreciar os Mandados de Injunção versando sobre a lacuna existente na regulamentação do art. 40, § 4º, da Constituição Federal de 1988, assegurou a obtenção de aposentadoria especial a servidores públicos portadores de deficiência ou que laborem em condições perigosas, penosas ou insalubres, direito que não se confunde com a conversão de tempo prestado em condições especiais em tempo comum, mediante aplicação de fator multiplicador. 4. O Tribunal pode considerar prejudicado, por perda de objeto, o exame de atos de admissão e concessão cujos efeitos financeiros tenham se exaurido antes de sua apreciação.

APOSENTADORIA (APOS)

Secretaria de Fiscalização de Pessoal (Sefip).

Cuidam os autos de aposentadorias instituídas no âmbito da Universidade Federal do Rio Grande do Sul.
2.	No mérito, a unidade instrutora, com o apoio do parquet especializado, aponta impropriedades na averbação de tempo de atividade insalubre em um dos atos de alteração da aposentadoria de Elizabeth Remor Krowczuk. Quanto aos demais atos dessa interessada, a Sefip e o MP/TCU são uníssonos no sentido de que podem ser considerados legais e registrados. Em relação aos atos de Elizabeth Maria Vieira, as propostas convergem no sentido de que a análise deve ser considerada prejudicada, por perda de objeto, ante o falecimento dessa interessada.
3.	Preliminarmente, registro que os atos de Elizabeth Remor Krowczuk foram disponibilizados ao TCU há mais de cinco anos, razão pela qual foi oferecido o prévio uso das garantias da ampla defesa e do contraditório, nos termos preconizados no Acórdão 587/2011-TCU-Plenário. Para tanto, a unidade instrutora realizou o chamamento da interessada para que se manifestasse sobre as falhas detectadas. Passo a examinar o mérito.
4.	Em relação à contagem ponderada de tempo prestado em atividades consideradas de risco, perigosas ou insalubres, o TCU, nos termos do Acórdão 2008/2006-TCU-Plenário, em consonância com o posicionamento adotado pela Suprema Corte, passou a reconhecer essa possibilidade ao servidor que exerceu, como celetista, no serviço público, atividades dessa natureza no período anterior à vigência da Lei 8.112/1990.
5.	Para esse fim, este Tribunal tem aceitado a averbação realizada de ofício pelo órgão/entidade de origem quando se trata de cargo cujas atribuições, presume-se, envolvam risco para a higidez física do profissional, como por exemplo médico, odontólogo e enfermeiro. No entanto, para ocupantes de outros cargos, em especial aqueles de natureza eminentemente administrativa, é indispensável a apresentação de certidão emitida pelo INSS ou, alternativamente, de laudo oficial que efetivamente comprove a existência de risco à integridade física do servidor ou a presença de agentes nocivos à sua saúde no local de trabalho, sendo que o simples pagamento de adicional de insalubridade não gera direito à contagem do tempo de atividade especial (e.g. Acórdão 911/2014-TCU-Plenário) . No caso de Elizabeth Remor Krowczuk, ocupante do cargo de professora, que não presume risco para a higidez física do profissional, não houve apresentação de elementos que comprovassem a natureza especial da atividade exercida, o que não permite a averbação desse tempo de maneira irrestrita.
6.	No entanto, especificamente em relação a servidores ocupantes do cargo de professor, caso de Elizabeth Remor Krowczuk cumpre assinalar que a contagem ponderada é admitida para períodos exercidos até 30/6/1981, véspera de publicação da EC 18/1981. Nessa linha é o entendimento sedimentado no âmbito do Supremo Tribunal Federal:
"PREVIDENCIÁRIO. AGRAVO REGIMENTAL NO RECURSO EXTRAORDINÁRIO COM AGRAVO. MAGISTÉRIO. CONVERSÃO DO TEMPO DE SERVIÇO ESPECIAL EM COMUM. SERVIÇO PRESTADO ANTES DA EC 18/81. POSSIBILIDADE. 1. No regime anterior à Emenda Constitucional 18/81, a atividade de professor era considerada como especial (Decreto 53.831/64, Anexo, Item 2.1.4) . Foi a partir dessa Emenda que a aposentadoria do professor passou a ser espécie de benefício por tempo de contribuição, com o requisito etário reduzido, e não mais uma aposentadoria especial. 2. Agravo regimental a que se dá parcial provimento." (ARE 742.005 AgR, Rel. Min. Teori Zavascki, Segunda Turma, DJE 1/4/2014) 
"Recurso extraordinário com agravo. Repercussão geral da questão constitucional reconhecida. Reafirmação de jurisprudência. 2. Direito Previdenciário. Magistério. Conversão do tempo de serviço especial em comum. 3. Impossibilidade da conversão após a EC 18/81. Recurso extraordinário provido." (ARE 703.550 AgR, Rel. Min. Gilmar Mendes, Plenário, DJE 21/10/2014) 
7.	Essa também é a intelecção que orienta este Tribunal, conforme se extrai da ementa do Acórdão 2908/2018-TCU-Plenário:
"PESSOAL. APOSENTADORIA. ALUNO-APRENDIZ. CONTAGEM MAJORADA DE TEMPO DE MAGISTÉRIO. POSSIBILIDADE, ATÉ 30/6/1981. LEGALIDADE DE ALGUNS DOS ATOS. ILEGALIDADE DE OUTROS. ENUNCIADO 106. DETERMINAÇÃO PARA FORMAÇÃO DE PROCESSO APARTADO E REALIZAÇÃO DA OITIVA DE DOIS DOS INTERESSADOS."
8.	Assim, considerando que o ato com número de controle 10793500-04-2012-000126-8 não apresenta tempo de insalubridade averbado e que o ato com número de controle 10793500-04-2009-000375-6 contempla a averbação ponderada de tempo compatível com o período de magistério exercido até 30/6/1981 pela interessada, essas concessões podem receber a chancela de legalidade, com a ressalva de que não mais subsiste o pagamento de parcelas judiciais nos proventos da interessada. 
9.	No que se refere ao ato com número de controle 10793500-04-2012-000035-0, observa-se que houve averbação ponderada de períodos exercidos após 30/6/1981, inclusive considerando período após o advento da Lei 8.112/1990, com suposto amparo em deliberação do STF proferida nos autos do Mandado de Injunção 880.
10.	Sobre a questão, esta Corte de Contas tem entendimento consolidado no sentido de que, ao julgar Mandados de Injunção desse gênero, o STF nada mais fez do que colmatar a lacuna existente na regulamentação do art. 40, § 4º, da Constituição Federal de 1988, com a norma existente no art. 57 da Lei 8.213/1991 (e.g. Acórdãos 471/2014, 624/2014, 625/2014, 882/2014, 3.922/2014 e 6.522/2014, todos da Primeira Câmara) .
11.	Nesse sentido, o direito tornado exequível pela via do writ injuncional foi aquele insculpido no referido dispositivo da Carta Magna, que assegura aposentadoria especial a servidores públicos portadores de deficiência ou que laborem em condições perigosas, penosas ou insalubres, mediante aplicação analógica do caput do art. 57 da Lei 8.213/1991.
12.	Por outro lado, o preenchimento da sobredita lacuna não permitiu que, na aposentadoria comum de servidor público, houvesse o aproveitamento majorado, mediante aplicação de um fator multiplicador, de tempo de contribuição prestado sob condições especiais (previsto no § 5º do art. 57 da Lei 8.213/1991) . Aliás, o próprio Supremo Tribunal Federal cuidou de distinguir as duas questões (aposentadoria especial e conversão de tempo especial em tempo comum) , conforme se extrai da ementa do MI 2.123 AgR/DF, in verbis:
"EMENTA Agravo regimental em mandado de injunção. Pedido de conversão do tempo de serviço. Ausência de previsão constitucional. Recurso provido. 1. O mandado de injunção volta-se à colmatagem de lacuna legislativa capaz de inviabilizar o gozo de direitos e liberdades constitucionalmente assegurados, bem assim de prerrogativas inerentes à nacionalidade, à soberania e à cidadania (art. 5º, LXXI, CF/1988) . 2. É imprescindível, para o exame do writ, a presença de dois pressupostos sucessivos: i) a verificação da omissão legislativa e ii) a efetiva inviabilidade do gozo de direito, faculdade ou prerrogativa consagrados constitucionalmente em razão do citado vácuo normativo. 3. O preceito constitucional em foco na presente demanda não assegura a contagem diferenciada do tempo de serviço e sua averbação na ficha funcional; o direito subjetivo corresponde à aposentadoria em regime especial, devendo esta Suprema Corte atuar na supressão da mora legislativa, cabendo à autoridade administrativa a análise de mérito do direito, após exame fático da situação do servidor. 4. A pretensão de garantir a conversão de tempo especial em tempo comum mostra-se incompatível com a presente via processual, uma vez que, no mandado de injunção, cabe ao Poder Judiciário, quando verificada a mora legislativa, viabilizar o exercício do direito subjetivo constitucionalmente previsto (art. 40, § 4º, da CF/88) , no qual não está incluído o direito vindicado. 5. Agravo regimental provido para julgar improcedente o mandado de injunção." (grifos acrescidos) 
13.	No caso do ato com número de controle 10793500-04-2012-000035-0, portanto, a entidade jurisdicionada transformou tempo especial em tempo para aposentadoria comum, procedimento que não se coaduna com as diretrizes estabelecidas no mandado de injunção do STF, fundamento da referida conversão, o que impõe a impugnação da contagem ponderada e conduz à ilegalidade dessa concessão. Em tempo, tenho por pertinente a dispensa dos valores indevidamente recebidos de boa-fé, nos termos do enunciado 106 da Súmula da jurisprudência predominante do TCU.
14.	Quanto aos demais argumentos trazidos pela interessada em sede de oitiva, faço as considerações que se seguem.
15.	No que se refere à decadência, o Supremo Tribunal Federal tem jurisprudência assentada (MS 24.997-8/DF, MS 24.958-7/DF e MS 25.015-1/DF) , acompanhada pelo TCU (Súmula 278) , no sentido de que o ato de aposentadoria, reforma ou pensão, por sua natureza complexa, somente se aperfeiçoa com o exame e consequente registro pelo Tribunal de Contas, nos termos do art. 71, inciso III, da Constituição Federal, momento em que passa a correr o prazo decadencial. Desse modo, considerando que o ato ora examinado ainda não foi registrado, não se iniciou a contagem desse prazo.
16.	No que se refere à tese da irredutibilidade salarial do servidor, a compreensão sedimentada no âmbito do Supremo Tribunal Federal é no sentido de que a redução de proventos de aposentadoria, quando concedida em desacordo com a lei, não ofende o princípio da irredutibilidade de vencimentos, a exemplo da intelecção contida na ementa do MS 25.552:
"MANDADO DE SEGURANÇA. ATO DO TRIBUNAL DE CONTAS DA UNIÃO. APOSENTADORIA DE MAGISTRADO (...) DECADÊNCIA ADMINISTRATIVA E OFENSA AO PRINCÍPIO DA IRREDUTIBILIDADE DE SALÁRIOS NÃO CONFIGURADAS.
 (...) 
3. O Supremo Tribunal Federal pacificou entendimento de que, sendo a aposentadoria ato complexo, que só se aperfeiçoa com o registro no Tribunal de Contas da União, o prazo decadencial da Lei nº 9.784/1999 tem início a partir de sua publicação. Aposentadoria do impetrante não registrada: inocorrência da decadência administrativa.
4. A redução de proventos de aposentadoria, quando concedida em desacordo com a lei, não ofende o princípio da irredutibilidade de vencimentos. Precedentes."
17.	Na mesma linha foi o entendimento revelado na ementa do MS 21.548:
"MANDADO DE SEGURANÇA. LEGITIMIDADE PASSIVA AD CAUSAM DO PRESIDENTE DO TCU. PROCURADOR DA REPÚBLICA DE 1ª CATEGORIA. TRANSFORMAÇÃO NO CARGO DE SUBPROCURADOR-GERAL. NÃO-OCORRÊNCIA. ACRÉSCIMO AOS PROVENTOS DAS VANTAGENS DO ARTIGO 184 DA LEI Nº 1.711/52. IMPOSSIBILIDADE.
 (...) 
4. Ofensa ao princípio da irredutibilidade dos vencimentos, em virtude de cumprimento da decisão proferida pelo Tribunal de Contas da União. Não-ocorrência, dado o errôneo enquadramento da impetrante. Mandado de Segurança indeferido."
18.	Em relação à aplicação do princípio da segurança jurídica, entendo que, in casu, não se fazem presentes as condições para invocação de tal instituto com vistas à consolidação de situações individuais viciadas na origem.
19.	Por oportuno, deve-se enfatizar que não há consolidação de atos ilegais pelo TCU ante o simples decurso de tempo. Seguindo essa orientação, registro trecho da ementa do Acórdão 5962/2012-TCU-Primeira Câmara:
"4. Nos termos da jurisprudência do STF, o transcurso de longo lapso temporal entre a edição do ato e sua apreciação por parte do TCU não converte a concessão ilegal em legal, gerando apenas a necessidade de instauração do contraditório e da ampla defesa para a validade do processo, na hipótese de o ato haver ingressado no Tribunal há mais de cinco anos (MS-25.116, MS-25.403, MS-25.343, MS-27.296, entre outros) ."
20.	Ainda sobre o tema, convém esclarecer que o posicionamento cristalizado nesta Corte de Contas, mediante o Acórdão 868/2010-TCU-Plenário, é no sentido de que a análise quanto à aplicação do preceito da segurança jurídica para preservar atos irregulares deve ser feita observando-se as peculiaridades de cada caso. Nesses termos, imperioso se faz registrar as balizas propostas no voto condutor do Acórdão 3245/2010-TCU-Plenário, ocasião em que o Ministro Walton Alencar Rodrigues consignou que:
"Admite-se, em casos especialíssimos, em que a ilegalidade e a negativa de registro do ato de concessão impliquem a total supressão de meios de subsistência do beneficiário, a excepcional aplicação das teses da segurança jurídica e da proteção da confiança do administrado, situações vistas caso a caso."
21.	Em estudo do aludido entendimento, verifico que a jurisprudência deste Tribunal assenta-se na premissa de que a aplicação do princípio da segurança jurídica para consolidar atos de pessoal eivados de ilegalidade deve cingir-se àquelas hipóteses em que for irreversível a situação fática do interessado ou insuportável o prejuízo a ele causado.
22.	Compulsando alguns precedentes, observo que os fatores essenciais ao reconhecimento de situação excepcional estão, em regra, relacionados à existência de longo lapso temporal desde a concessão do benefício somada à impossibilidade de reversão do servidor à atividade para complementar tempo de serviço considerado ilegal, à supressão dos meios de subsistência condigna, ao estado de saúde do beneficiário ou à absoluta impossibilidade de preenchimento de algum requisito legal (e.g. Acórdãos 2.417/2009 e 1.381/2014, do Plenário; 269/2014, da 1ª Câmara; 713/2011, 1.051/2013, 2.490/2013 e 3.134/2014, da 2ª Câmara) .
23.	É dizer, em síntese, que, para chancelar a legalidade de ato que contenha nítida impropriedade e que esteja vigente há longo tempo, deve-se avaliar a situação do interessado, bem como se as consequências da apreciação pela ilegalidade seriam excessivamente gravosas a ponto de justificar o afastamento excepcional da aplicação estrita do princípio da legalidade.
24.	No caso vertente, muito embora se observe a impugnação de tempo de serviço averbado indevidamente, isso apenas ensejará o ajuste percentual dos proventos de 28/30 avos para 25/30 avos, não havendo que se falar em consequências insuportáveis.
25.	Quanto aos atos emitidos em favor de Elizabeth Maria Vieira, foi identificado que a interessada veio a óbito, circunstância que atrai a disciplina do art. 260, § 5º, do Regimento Interno do TCU, segundo o qual o Tribunal pode considerar prejudicado, por perda de objeto, o exame de atos cujos efeitos financeiros tenham se exaurido antes de sua apreciação.
	Em face do exposto, voto por que o Tribunal adote a deliberação que ora submeto à apreciação deste Colegiado.
TCU, Sala das Sessões Ministro Luciano Brandão Alves de Souza, em 18 de junho de 2019.
Ministro BRUNO DANTAS
Relator